臺灣高等法院民事判決　　　　　　　　 94年度重上字第265號
上　訴　人　啟聖實業股份有限公司
法定代理人　乙○○
訴訟代理人　陳國雄律師
　　　　　　蔚中傑律師
上　訴　人　甲○○
　　　　　　戊○○
上　二　人
訴訟代理人　汪曉君律師
　　　　　　侯雪芬律師
複　代理人　程巧亞律師
被　上訴人　丙○○○
　　　　　　丁○○
　　　　　　庚○○
　　　　　　己○○
　　　　　　寅○○
　　　　　　辰○○
　　　　　　卯○○
　　　　　　巳○○
　　　　　　午○○
　　　　　　子○○
　　　　　　丑○○
　　　　　　癸○○
　　　　　　壬○○（趙李聰之承受訴訟人）
　　　　　　辛○○（趙李聰之承受訴訟人）
上14人共同
訴訟代理人　陳恂如律師
當事人間請求拆屋還地事件，上訴人對於中華民國93年9月1日台
灣台北地方法院90年度訴字第4328號第一審判決分別提起上訴，
本院於94年10月25日言詞辯論終結，判決如下：
    主  文
原判決關於(一)主文第一項命上訴人戊○○拆屋還地部分，(二)主文
第二項命上訴人甲○○、戊○○給付超過應共同給付新台幣玖佰
拾壹元本息部分，並各該假執行之宣告暨命上訴人戊○○、甲
○○負擔訴訟費用（除確定部分）之裁判均廢棄。
上開廢棄部分，啟聖實業股份有限公司在第一審之訴及假執行之
聲請均駁回。
甲○○、戊○○其餘上訴暨啟聖實業股份有限公司之上訴均駁回
。
甲○○、戊○○上訴部分，第一、二審訴訟費用（除確定部分外
），由啟聖實業股份有限公司負擔四百四十分之四百三十九，餘
由上訴人甲○○、戊○○負擔。啟聖實業股份有限公司上訴部分
，第二審訴訟費用由啟聖實業股份有限公司負擔。
    事實及理由
一、程序部分：
  (一)本件被上訴人趙李聰於民國94年 1月11日死亡，其繼承人為
    壬○○及辛○○，有戶籍謄本可稽（見本院卷(一)第 144頁）
    ，渠等具狀聲明承受訴訟（見本院卷(二)第46頁），依法並無
    不合，應予准許。
  (二)上訴人戊○○雖於原審未出庭，亦未提出書狀為何聲明或陳
    述，惟系爭坐落台北市○○區○○段3小段107地號，門牌號
    碼台北市○○路○段238巷12號之房屋係戊○○所有，其配偶
    即上訴人甲○○僅為輔助占有人，渠所為不應拆屋還地之抗
    辯係代戊○○所為，而本件上訴本院後，戊○○復已為抗辯
    ；況所謂權利濫用禁止原則為法院審酌客觀情事，基於權利
    社會化觀點所為衡平原則之考量，原應由法院依職權為適用
    之法律原則，上訴人啟聖實業股份有限公司（下稱啟聖公司
    ）主張戊○○於原審未到場不得援用該抗辯，並不足採。
  (三)按「依民法第 821條之規定，各共有人於第三人，得就共有
    物之全部為本於所有權之請求，此項請求權既非必須由共有
    人全體共同行使，則以此為標的之訴訟自無由共有人全體共
    同提起之必要。所謂本於所有權之請求權，係指民法第 767
    條所規定之物權的請求權而言，故對於無權占有或侵奪共有
    物者，請求返還共有物之訴，得由共有人中之 1人單獨提起
    ，惟依民法第 821條但書之規定，應求為命被上訴人向共有
    人全體返還共有物之判決而已。」，最高法院著有28年上字
    第2361號判例可資參照。本件上訴人啟聖公司於起訴後雖將
    系爭 107地號土地部分出售並移轉登記予訴外人吳世賢等，
    但尚餘 126/10000，啟聖公司嗣變更聲明請求返還系爭土地
    予渠及其他共有人全體，依上開判例意旨，仍為適格之當事
    人。
  (四)上訴人啟聖公司於原審訴請甲○○及丙○○○等各給付如附
    表一所示之金額，原審已經判決准各應給付 7萬3895元、17
    萬5770元、29萬3020元、28萬4590元，啟聖公司上訴未扣除
    此部分金額，尚有未合。
二、上訴人啟聖公司主張略以：戊○○於原審未提出任何聲明，
    亦未委任甲○○代其開庭，故不得援用甲○○於原審之聲明
    及主張。按啟聖公司於82年6月5日購買台北市○○區○○段
    3小段107地號土地（下稱系爭土地），於87年間並在其上興
    建「國家山莊」集合住宅，惟戊○○、甲○○及丙○○○、
    丁○○、庚○○、己○○之被繼承人陳榮桂，寅○○、辰○
    ○、卯○○、巳○○、午○○、子○○、丑○○、癸○○之
    被繼承人劉瑞山，壬○○、辛○○之被繼承人趙李聰竟越界
    占用部分系爭土地，並於其上建築房屋，按渠等均係以所有
    權人之地位占用系爭土地，並無行使地上權之意思，戊○○
    、丙○○○等主張時效取得地上權並無理由。又丙○○○、
    丁○○、庚○○及己○○之被繼承人陳榮桂取得地上權之土
    地係台北市○○區○○段溝子口小段（華興段 3小段重測前
    名稱）第 101號土地，並非系爭土地。且以目測方式所定之
    系爭土地範圍與實際測量結果不符，故兩造間之土地界址不
    應以舊圍牆為準。再甲○○及被上訴人丙○○○等固已辦妥
    建物所有權登記，惟僅取得建物所有權，渠等占用系爭土地
    仍非合法。又上訴人甲○○、戊○○主張之優先承買權並非
    法定優先承購權。且啟聖公司遭占用之系爭土地總價值為新
    台幣（下同）1065萬1012元，惟甲○○及丙○○○等建築於
    系爭土地上之建物均已老舊，啟聖公司請求拆屋還地亦非以
    損害他人為主要目的，實無權利濫用之情。又拆除部分房屋
    僅須作好防護措施即不會動搖到房屋地基，且有關管線移轉
    、暫停及復用等作業均非困難，況拆屋還地之技術已屬執行
    層面，拆除費用亦須經鑑定後始知，原審謂拆屋還地不可行
    ，實不足採。況其係請求將系爭土地返還全體共有人，原判
    決竟以其僅有 126/10000應有部分而認定建物對系爭土地影
    響有限云云，實有違誤。再者，原審僅審酌甲○○及丙○○
    ○等占用之土地經濟價值及可利用性低，即酌減其請求之不
    當得利金額，卻未考量渠等因此所受之利益，亦未就鄰地租
    金為比較，實有不當。爰依民法第767條及民法第179條規定
    請求上訴人甲○○等 2人及被上訴人丙○○○等14人拆屋還
    地及給付相當於租金之不當得利等語。並上訴聲明：(一)原判
    決不利於上訴人啟聖公司之部分廢棄。(二)廢棄部分，請改判
    ：(1)戊○○應與甲○○共同給付啟聖公司暨全體共有人如附
    表1編號1所列之金額及自起訴狀繕本送達翌日起至清償日止
    ，按年息5%計算之利息。(2)丙○○○、丁○○、庚○○、己
    ○○等4人 (即陳榮桂之繼承人)應將坐落台北市○○區○○
    段3小段107地號上門牌號碼台北市○○路○段238巷21號房屋
    如附圖編號乙部分、面積30.85 平方公尺拆除後將該土地返
    還啟聖公司暨全體共有人，並應連帶給付啟聖公司暨全體共
    有人如附表1編號2所列之金額及自起訴狀繕本送達翌日起至
    清償日止，按年息5%計算之利息。(3)寅○○、辰○○、卯○
    ○、巳○○、午○○、子○○、丑○○、癸○○應共同將坐
    落台北市○○區○○段3小段107地號上門牌號碼台北市○○
    路○段 238巷23號房屋如附圖編號丙部分、面積51.34平方公
    尺拆除後將該土地返還啟聖公司暨全體共有人，並應連帶給
    付啟聖公司暨全體共有人如附表1編號3所列之金額及自起訴
    狀繕本送達翌日起至清償日止，按年息5%計算之利息。(4)辛
    ○○應將坐落台北市○○區○○段3小段107地號上門牌號碼
    台北市○○路○段 238巷24號房屋如附圖編號丁、丁1部分、
    面積 49.95平方公尺拆除後將該土地返還啟聖公司暨全體共
    有人，並與壬○○連帶給付啟聖公司暨全體共有人如附表１
    編號４所列之金額及自起訴狀繕本送達翌日起至清償日止，
    按年息5%計算之利息。(三)答辯聲明：甲○○及戊○○之上訴
    駁回。(四)第一、二審訴訟費用均由甲○○及丙○○○等負擔
    。(五)願供擔保請准宣告假執行。
三、上訴人甲○○、戊○○則以：渠等與丙○○○等間雖屬普通
    共同被告關係，惟就占用系爭土地之事實則屬同一，故丙○
    ○○等提出之主張及證據效力均應及於渠等，原判決既認啟
    聖公司請求拆屋還地有權利濫用情事，即不得以戊○○未到
    場主張而認對伊無權利濫用情事。況甲○○與戊○○於本件
    訴訟中亦為類似必要共同被告，甲○○於原審曾主張啟聖公
    司權利濫用，該主張效力亦應及於戊○○。按訴外人王積寧
    於57年間占用部分系爭土地（當時為台北市○○區○○段３
    小段90－1 地號土地，嗣併入系爭土地）興建門牌號碼台北
    市○○區○○路1段238巷12號房屋，並於70年間將該建物讓
    與戊○○，戊○○即以行使地上權之意思持續占有系爭土地
    ，已時效取得地上權，並登記為地上權人，嗣甲○○代戊○
    ○占有系爭土地，為伊之占有輔助人，故應屬有權占有。且
    王積寧越界建築前開房屋時，啟聖公司之前手劉永汕未即提
    出異議，啟聖公司繼受該土地後，自應承受其前手之不利益
    。又台北市○○區○○段3小段90－1地號為畸零地，原為財
    政部國有財產局（下稱國有財產局）所有，國有財產局於82
    年間出售該土地時，戊○○對該土地應有優先承購權，國有
    財產局未通知戊○○行使該權利，與啟聖公司間之買賣契約
    即不得對抗戊○○。再者，啟聖公司就系爭土地僅享有126/
    10000之所有權應有部分， 其於興建「國家山莊」集合住宅
    時即已知悉戊○○占用系爭土地，並興建紅色圍牆相隔，戊
    ○○興建之房屋雖占用部分系爭土地，惟並無影響國家山莊
    住戶之使用空間，且啟聖公司收回該部分土地後亦無法作其
    他使用，反造成戊○○因需拆除部分房屋，房屋亦可能因此
    傾斜，足見啟聖公司行使權利係以損害他人為主要目的，實
    有權利濫用之情。又戊○○所有之建物僅為供自家使用之平
    房及棚架，且該建物基地非位於工商業繁榮處，經濟價值不
    高，啟聖公司逕以法定租金最高額即系爭土地申報地價年息
    10 %作為計算不當得利之基準，顯屬過高等語（上訴人甲○
    ○於原審反訴請求啟聖公司拆除如原判決附圖２所示地上物
    及返還占有之土地，並給付4萬4482元及利息。 經原審駁回
    後未就該部分提起上訴，該部分已確定）。爰(一)上訴聲明：
    1.原判決主文第1項及第2項暨其假執行之部分均廢棄。2.廢
    棄部分，被上訴人第一審之訴及其假執行之聲請均駁回。(二)
    答辯聲明：駁回啟聖公司之上訴。(三)第一、二審訴訟費用由
    被上訴人負擔。(四)如受不利判決，願供擔保，請准免予宣告
    假執行。
四、被上訴人丙○○○等14人則以：被上訴人丙○○○、丁○○
    、庚○○、己○○之被繼承人陳榮桂，被上訴人寅○○、辰
    ○○、卯○○、巳○○、午○○、子○○、丑○○、癸○○
    之被繼承人劉瑞山及被上訴人壬○○、辛○○之被繼承人趙
    李聰於系爭土地上建築房屋時，啟聖公司之前手劉永汕即知
    悉有越界情事，惟未即表示異議，尚與渠等之被繼承人協議
    土地使用界址，並建築舊圍牆為界，依民法第 796條規定，
    即不得請求拆屋還地，啟聖公司後既依買賣取得系爭土地，
    亦應受前開界址約定之拘束。況啟聖公司於82年間興建「國
    家山莊」時即知悉房屋越界及前開界址之約定，亦無異議而
    僅將舊圍牆拆除，並於原處建築紅色圍牆，足見啟聖公司亦
    已同意以舊有圍牆為界。且渠等已持續占用系爭土地逾30年
    ，應已時效取得地上權。又被上訴人丙○○○、丁○○、庚
    ○○、己○○之被繼承人陳榮桂已與啟聖公司之前手劉永汕
    協議取得地上權，故丙○○○、丁○○、庚○○及己○○均
    屬有權占有。況渠等已善意和平使用前開建物逾30年，啟聖
    公司請求拆屋還地有違誠信原則及衡平原則，且若將渠等房
    屋越界之部分拆除，剩餘房屋將無法使用，而啟聖公司收回
    之土地屬畸零地，亦無利用價值，其執意訴請拆屋還地，實
    屬權利濫用。又前揭土地無法單獨出租，自無從與鄰近土地
    租金相比較，啟聖公司復未舉證證明鄰地租金數額若干，原
    判決依土地申報總價年息5%計算不當得利已屬過高。又陳榮
    桂興建之房屋已經分割並移轉登記予丁○○，劉瑞山興建之
    房屋已分割繼承移轉登記予丑○○及訴外人劉陸金華，其餘
    繼承人未取得所有權，亦無事實上之管領，啟聖公司對渠等
    主張拆屋還地實有不當等語，資為抗辯【啟聖公司於原審請
    求被上訴人丙○○○等14人拆屋還地，並依序請求被上訴人
    丙○○○、丁○○、庚○○及己○○；被上訴人寅○○、辰
    ○○、卯○○、巳○○、午○○、子○○、丑○○、癸○○
    ；原審被告趙李聰（由被上訴人趙長聖及辛○○承受訴訟）
    給付不當得利金額35萬1536元、58萬5020元及56萬9181元，
    原審駁回啟聖公司此部分拆屋還地之請求，但判決被上訴人
    丙○○○等14人應分別給付17萬5770元、29萬3020元及28萬
    4590元，丙○○○等就敗訴部分均未提起上訴】。爰答辯聲
    明：(一)啟聖公司之上訴駁回。(二)第二審訴訟費用由上訴人負
    擔。(三)如為不利之判決，願供擔保免為假執行。
五、兩造不爭執事實：
　(一)上訴人啟聖公司於82年6月5日購買系爭台北市○○區○○段
    3小段107地號土地，並於87年間在其上興建「國家山莊」集
    合住宅，於本件訴訟進行之90年 8月，將系爭土地所有權應
    有部分分別移轉登記予買受人吳世賢等人，目前上訴人啟聖
    公司尚有系爭土地應有部分126/10000之所有權。
　(二)被上訴人何彩雲、丁○○、庚○○、己○○之被繼承人陳榮
    桂興建門牌號碼台北市○○路○段238巷21號房屋（附件圖標
    示乙部分）；被上訴人寅○○、辰○○、卯○○、巳○○、
    午○○、子○○、丑○○、癸○○之被繼承人劉瑞山則興建
    門牌號碼台北市○○路○段238巷23號房屋（附件圖標示丙部
    分）；被上訴人壬○○、辛○○之被繼承人趙李聰則興建門
    牌號碼台北市○○路○段238巷24號房屋（附件圖標示丁部分
    ）。
  (三)上訴人甲○○於59年12月21日購買台北市○○區○○段3 小
    段 237地號土地，嗣由訴外人王積寧（被上訴人甲○○之姊
    ）於其上興建門牌號碼台北市○○區○○路1段238巷12號（
    附圖標示甲部分）未辦理保存登記之房屋，於70年間再讓與
    上訴人戊○○（甲○○之妻）；目前前開12號房屋由甲○○
    占有使用。
六、本件兩造爭點為：(一)甲○○及丙○○○等所有或占有之房屋
    是否占用上訴人啟聖公司及其他共有人所有之系爭土地？(二)
    甲○○與丙○○○等以取得地上權為抗辯是否有理由？渠等
    是否有權占有使用上訴人啟聖公司之系爭土地？(三)甲○○與
    丙○○○等主張越界建築未異議，啟聖公司不得再抗辯，有
    無理由？(四)甲○○對台北市○○區○○段 3小段90-1號土地
    主張有優先承購權，是否有理由？(五)上訴人啟聖公司訴請拆
    屋還地有無理由？(六)上訴人啟聖公司得請求返還不當得利有
    無理由？若有理由金額為若干？茲分述如下：
七、甲○○及丙○○○等占有使用中之系爭房屋，均占用上訴人
    啟聖公司所有系爭土地：
  (一)按土地與土地間之界址及範圍、面積，在採登記制度之我國
    ，應依照土地及建物登記簿謄本及地籍圖等測量結果為據。
    查甲○○及寅○○等人占有使用中之系爭房屋，經兩造代理
    人當場指界，並由地政機關人員測量後繪圖，其中甲○○占
    用之門牌號碼台北市○○區○○路1段238巷12號建物占用系
    爭土地 12.97平方公尺；丙○○○等占有之台北市○○區○
    ○路1段 238巷21號建物，占用系爭土地30.85平方公尺；寅
    ○○等占有之台北市○○區○○路1段238巷23號房屋，占用
    系爭土地 51.34平方公尺；壬○○等占有之台北市○○區○
    ○路1段 238巷24號房屋，則占用系爭土地46.83平方公尺及
    3.12平方公尺，均有如附圖台北市古亭地政事務所91年3月4
    日北市古地2字第09130259800號函及土地複丈成果圖可稽。
  (二)甲○○及丙○○○等雖以兩造間土地之界址，應以舊有圍牆
    為據云云。惟查，渠等並未能舉證以實其說，況系爭舊有圍
    牆縱為渠等興建房屋時即存在之建物，但按土地所有權人間
    指界之約定，至多僅能拘束指界之土地所有權人間，並不能
    拘束不知情之後手土地承買人，渠等並未證明啟聖公司購買
    系爭土地已知悉並同意兩造間就系爭建物與系爭土地以舊有
    圍牆為界，是渠等抗辯應依舊有圍牆為界云云，自無理由。
八、甲○○及丙○○○等以取得地上權為由抗辯並無理由：
  (一)按主張因時效取得地上權者，依民法第772條準用同法第769
    條或第 770條之規定，須以行使地上權之意思而占有他人之
    土地，經過一定之期間，始得請求登記為地上權人。此項意
    思依民法第944條第1項之規定，既不在推定之列，故須由主
    張時效取得地上權之占有人負證明之責。次按占有人在他人
    土地上有建築物或其他工作物或竹木之原因，或係本於所有
    權之意思或係基於無權占有之意思，或基於越界建築使用，
    或界址不明致誤認他人土地為自己所有，或因不知為他人土
    地而誤為占有使用，或基於借用之意思，不一而足，非必皆
    以行使地上權之意思而占有，以故，尚不能僅以占有人在他
    人土地上有建築物或其他工作物或竹木之客觀事實，即認占
    有人主觀上係基於行使地上權之意思而占有。查甲○○及丙
    ○○○等均抗辯所有或占有使用之建物，並未占用上訴人系
    爭土地等語，是渠等占有系爭建物，係以「所有權」人之意
    思占有使用，顯非以行使地上權之意思占有使用，此外復未
    舉證證明係以行使地上權之意思占有系爭土地，參照前開說
    明，渠等抗辯因時效取得地上權，自無理由。
  (二)再按占有人因時效而取得地上權登記請求權者，以已具備時
    效取得地上權之要件，經向該管地政機關請求為地上權登記
    ，並經地政機關受理，法院始應就占有人是否具備時效取得
    地上權之要件，為實體上裁判。查依據被上訴人丙○○○等
    所提出其取得地上權之他項權利證明書 (見本院卷第72頁)
    ，可見其等稱於38年11月10日已與訴外人劉永汕依協議取得
    地上權並搭建建物等權利所指涉之土地，係指台北市○○區
    ○○段溝子口小段 (為本件華興段３小段重測前名稱）之第
    101地號土地，與本件系爭107地號土地，乃分屬兩個不同之
    權利標的。又系爭 107地號土地甲○○雖提出戊○○已向地
    政機關為地上權之申請登記之規費收據，惟其僅為地上權之
    申請，地政機關尚未完成地上權登記，其餘丙○○○等縱如
    渠等所稱曾與系爭土地之前手地主協議，惟就系爭建物占用
    系爭土地未向地政機關提出地上權登記之申請，參照首開說
    明，渠等未完成地上權登記，自未取得地上權，法院毋庸為
    實體裁判，從而渠等仍為無權占用系爭土地。
九、甲○○及丙○○○等主張其所有或占有之系爭建築物雖係越
    界建築，但上訴人啟聖公司之前手未及時提出反對意見，啟
    聖公司不能再主張拆屋還地之抗辯，為無理由：按土地所有
    權人建築房屋逾越疆界者，鄰地所有人如知其越界而不提出
    異議，不得請求移去或變更其建築，固為民法第 796條前段
    之所明定。惟主張鄰地所有人知其越界而不即提出異議者，
    應就此項事實負舉證之責任。 最高法院著有 45年台上字第
    931 號判例可資參照。又鄰地所有人知越界情事而不異議，
    此項知與不知，並非依客觀情事定之，而係依鄰地所有人個
    人之情事而定，且於越界建築當時不知其事，而於建築完竣
    後始知其情事者，仍無本條之適用。倘鄰地為法人所有者，
    則須其代表人或管理人知其情事，始能認為已知。查甲○○
    及丙○○○等並未能提出任何證據證明其所有或占有之房屋
    越界建築時，鄰地所有權人即啟聖公司之前手劉永汕知悉其
    事實而不提出異議，從而前開抗辯自無理由。
十、甲○○對台北市○○區○○段 3小段90-1號土地並無優先承
    購權：按台北市畸零地使用規則係依據建築法第 3章建築基
    地第46條之規定所訂定，該規則所稱之畸零地係指「面積狹
    小或地界曲折之建築基地」。查甲○○雖主張台北市○○區
    ○○段３小段90-1號地號土地係屬畸零地，惟查無證據以實
    其說。次按「台北市畸零地使用規則」第8條規定：第6條及
    第７條應補足或留出合併使用之基地，應由使用土地人自行
    與鄰地所有權人協議合併使用。協議不成時，得檢附左列書
    件，向畸零地調處會申請調處。第13條規定：申請基地經畸
    零地調處會２次調處不成立，基地所有權人或鄰接土地所有
    權人，得於畸零地調處會決議函文到日起30日內，就規定最
    小面積之寬度及深度範圍內之土地，按徵收補償金額預繳承
    買鄰地之價款，申請徵收後辦理出售。辦理出售時應予公告
    30日，並通知申請人，經公告期滿無其他利害關係人聲明異
    議者，即出售予申請人，發給權利移轉證明書，如有異議，
    公開標售之。但原申請人有優先承購權。查系爭台北市○○
    區○○段3小段90－1號地號土地縱可認屬畸零地，惟甲○○
    並未舉證證明占用之土地非經與鄰地合併補足或整理後不得
    建築，亦未依台北市畸零地使用規則與鄰地所有權人協議及
    向畸零地調處會申請調處，更未在調處不成立後申請徵收，
    從而甲○○主張對90-1地號土地有優先承購權云云，難認有
    據。況此處所謂優先承購權，只是由行政命令所規範，無物
    權法上之優先效力，縱有被剝奪，亦只是得否請求原出售機
    關賠償，並不得否認該地為現有登記名義人所有。
十一、上訴人啟聖公司訴請拆屋還地為無理由：
  (一)訴請拆屋還地為權利濫用：
  1.按民法第148條第1項明定「權利之行使不得違反公共利益或
    以損害他人為主要目的」；次按「權利之行使，是否以損害
    他人為主要目的，應就權利人因權利行使所能取得之利益，
    與他人及國家社會因其權利行使所受之損失，比較衡量以定
    之。倘權利之行使，自己所得利益極少，而他人及國家社會
    所受之損失甚大者，非不得視為損害他人為主要目的，此乃
    權利社會化之基本內涵」（最高法院83年台上字第2348號判
    決意旨參照）。是本件依據權利社會化之觀點，自應考量啟
    聖公司訴請拆屋還地與甲○○等所受損害，是否與構成權利
    濫用，或與衡平原則有違。
  2.查系爭門牌號碼台北市○○區○○路1段238巷12號之建物係
    在50幾年間由系爭第 236地號土地所有權人即甲○○胞姐王
    積寧所興建。丙○○○、丁○○、庚○○、己○○之被繼承
    人陳榮桂自38年11月10日即於系爭土地上建有本件門牌號碼
    台北市○○區○○路1段238巷21號土造房屋，嗣再改建為磚
    造房屋後續居住使用迄今。寅○○、辰○○、卯○○、巳○
    ○、午○○、子○○、丑○○、癸○○之被繼承人劉瑞山則
    於58年間即興建系爭台北市○○區○○路1段238巷23號房屋
    居住迄今達30年。壬○○、辛○○之被繼承人趙李聰部分亦
    自57年9月21日興建門牌號碼台北市○○區○○路１段238巷
    24號房屋使用迄今。期間經歷多年之使用，兩造鄰地間均相
    安無事。
  3.再查甲○○所有台北市○○區○○段3小段237地號土地面積
    358平方公尺，而戊○○興建之門牌號碼木柵路 1段238巷23
    號房屋，占用如附表甲所示系爭107地號上之土地為12.97平
    方公尺。丁○○所有門牌號碼台北市○○區○○路1段238巷
    21號房屋面積85.43平方公尺，占用系爭土地面積則為30.85
    平方公尺，若拆除後僅餘 54.58平方公尺；丑○○繼承被繼
    承人劉瑞山台北市○○區○○路1段238巷23號建物，面積為
    116.07平方公尺，占用系爭土地 51.34平方公尺，若拆除後
    僅餘64.73平方公尺； 辛○○所有門牌號碼台北市○○區○
    ○路１段238巷24號建物面積為82平方公尺， 占用系爭土地
    49.95平方公尺，若拆除後僅餘49.95平方公尺，依啟聖公司
    主張應拆除面積，甲○○等浴室、客廳將不能使用，其餘建
    物則剩餘空間有限亦不能為正常住居使用，是若拆除後前開
    建物經濟效用受有極大影響，甚或不能使用。雖啟聖公司主
    張上揭建物經濟價值甚低云云，但查均為安身立命之場所，
    就使用者而言仍具有相當重要性。
  4.再查啟聖公司為建設公司，於82年間購得系爭土地，於87年
    間在其上推案興建「國家山莊」集合住宅銷售，並於90年 8
    月間將該集合住宅土地及建物，移轉登記予各買受人。而於
    此前興建「國家山莊」集合住宅前測量時及興建過程中，並
    未針對系爭房屋占有系爭土地表示任何意見，同時建造紅色
    圍牆以與前開房地相隔，是國家山莊業已由紅色圍牆形成一
    獨立而不受上揭房屋干擾之完整空間。
  5.又本件土地地形特殊，為上下層之坡崁形狀。最下 1層為台
    北市○○路○段238巷24號房屋；中層為23號房屋，上層則為
    21號房屋，12號房屋位屬最上層另一方位，分別有現場相片
    可考（見原審卷(二)第216、220頁、本院卷第82至84頁）及附
    圖土地複丈成果圖可參，啟聖公司若將越界之房屋拆除，不
    只所餘之房屋將無法使用，啟聖公司收回之土地，屬有坡崁
    每層 3公尺落差之畸零地，無法作為建築基地使用，零散分
    布出租亦有困難，是門牌號碼台北市○○區○○路1段238巷
    12號、21號、23號、24號房屋占用系爭土地，對國家山莊經
    濟利用價值減損甚微，同時亦不會影響國家山莊住戶之居住
    使用空間。
  6.況啟聖公司對系爭土地所有權僅有 126/10000之應有部分，
    迄無法說明其要求拆屋還地後，究將作使用？準此，啟聖公
    司行使權利所獲得只是財產上之利益而且甚為輕微，因本件
    甲○○及丙○○○等均表明願意依合理價格價購系爭建物占
    用之土地，是啟聖公司之財產損害原得彌補卻執意訴請拆屋
    還地，應認有權利濫用情事。
  (二)上訴人啟聖公司訴請非建物所有權人拆屋亦無理由：末查系
    爭門牌號碼台北市○○路○段238巷21號房屋，原為被上訴人
    丙○○○被繼承人陳榮桂所建磚造房屋，陳榮桂去世後於91
    年8月1日移轉登記予被上訴人丁○○，是被上訴人丁○○始
    為前開房屋所有權人，有房屋所有權狀 1件可稽（見原審卷
    (三)第10頁），是被上訴人丙○○○、庚○○、己○○對前開
    房屋並無處分權，上訴人對之主張拆屋還地亦無理由。同理
    ，系爭門牌號碼木柵路1段238巷23號為被上訴人寅○○被繼
    承人劉瑞山所有，劉瑞山去世後由被上訴人丑○○及訴外人
    劉陸金華分割繼承登記取得有房屋所有權，有建物登記簿謄
    本１件可稽（見原審卷(二)第46頁），是上訴人對無處分權能
    之被上訴人丙○○○、庚○○、己○○、寅○○、辰○○、
    卯○○、巳○○、午○○、子○○、癸○○等主張拆屋還地
    亦無理由。
十二、上訴人啟聖公司請求返還不當得利為部分有理由，其金額如
    下：
  (一)按依不當得利之法則，請求返還不當得利，以無法律上之原
    因而受有利益致他人受有損害為其要件，故請求返還之範圍
    ，應以對方所受之利益為限。而無權占有他人土地，依社會
    通常觀念，可獲得相當於租金之利益，有最高法院61年台上
    字第1695號判例可考。從而，啟聖公司主張系爭房屋無權占
    用其有所有之系爭 107地號土地，致其受有損害，依不當得
    利之法則，請求上訴人甲○○等及被上訴人丙○○○等系爭
    房屋所有權人或占有使用系爭土地之人返還相當於租金之利
    益，亦屬有據。
  (二)又按土地法第 105條準用同法第97條規定，建築基地之租金
    ，按申報地價年息 10%為限，然此係指基地租金之最高限額
    ，仍須參酌基地之位置、工商繁榮程度、承租人利用基地之
    經濟價值及所受之利益，並與鄰地租金比較以為決定，非必
    達申報總地價年息之10%（最高法院46年臺上字第855號、68
    年臺上字第3071號判例意旨參照）。查啟聖公司與其他共有
    人所有之系爭土地與甲○○及丙○○○等人所有及占用之建
    築物基地間，為坡地地形，啟聖公司在系爭土地上興建之房
    屋位於坡崁之上方，在基地正面，係面對台北市○○路○段
    之大路，經濟價值較高，甲○○使用之房屋位於坡崁一隅，
    丙○○○等則係居於坡崁之下方，係面對木柵路1段238巷之
    巷道，出入口狹小，十分不便，經濟價值及可利用性低，有
    現場相片８件可稽（見原審(二)卷第216、220頁），又如前述
    ，現場「國家山莊」集合住宅之新建圍牆砌立於舊牆之上，
    形成封閉之社區，而甲○○與寅○○使用系爭土地僅搭建１
    層之磚造老舊房屋供居住使用，並未為何營業行為等一切情
    狀，應認本件以按系爭土地申報總價額年息5%計算相當於租
    金之不當得利為適當。
  (三)又查啟聖公司與他人共有之系爭土地地目為建，於啟聖公司
    起訴前1年即89年7月申報地價每平方公尺 2萬2790元，有土
    地登記簿謄本可稽（見原審卷(二)第 734頁），因上訴人啟聖
    公司起訴請求起訴前 5年內之不當得利，是依據啟聖公司主
    張計算起訴前5年之不當得利金額，計算方式如下：
    1.戊○○所有由甲○○使用之系爭台北市○○路○段238巷12
      號建築物，占用系爭土地如附圖編號甲部分 12.97平方公
      尺，每年不當得利為 14779元（12.97×22790×5%=14779
      ），以5年計算為7萬3895元（14779×5 =73895）。
  　2.丙○○○等系爭台北市○○路○段238巷21號建築物，占用
      系爭土地如附圖編號乙部分30點85平方公尺，每年不當得
      利為35154元（30.85×22790×5%=35154），以5年計算為
      17萬5770元（35154×5=175770）。
  　3.寅○○等系爭台北市○○路○段238巷23號建築物，占用系
      爭土地如附圖編號丙部分 51.43平方公尺，每年不當得利
      為58604元（51.43×22790×5%=58604），以5年計算為29
      萬3020元（58604×5=293020）。
  　4.壬○○等系爭台北市○○路○段238巷24號建築物（原為趙
      李聰所有），占用系爭土地如附圖編號丁及丁 1部分土地
      49.95平方公尺，每年不當得利為56918元（49.95×22790
      ×5% = 56918），以啟聖公司請求起訴之 5年計算為28萬
      4590元（56918×5=284590）。
  (四)惟按依民法第 821條規定，各共有人固得為共有人全體之利
    益，就共有物之全部，為回復共有物之請求。惟請求返還不
    當得利，並無該條規定之適用，請求返還不當得利，而其給
    付可分者，各共有人僅得按其應有部分，請求給付（司法院
    院字第1950號解釋、最高法院88年度台上字第1341號、94年
    度台上字第 668號判決意旨參照）。因本件上訴人啟聖公司
    於系爭土地所有權僅有應有部分 126/10000，是只能按其應
    有部分百分比請求對其為給付，則啟聖公司僅能對甲○○、
    戊○○請求給付931元（73895×126/10000=931.0770小數點
    以下4捨5入）。
十三、綜上，(一)上訴人啟聖公司請求甲○○、戊○○，暨丙○○○
    、丁○○、庚○○、己○○、寅○○、辰○○、卯○○、巳
    ○○、午○○、子○○、丑○○、癸○○、壬○○、辛○○
    拆屋還地部分非屬正當，應予駁回，其假執行聲請失所附麗
    ，應併予駁回。(二)啟聖公司訴請甲○○、戊○○應共同給付
    931元及自92年4月20日起至清償日止，按週年利率5%計之利
    息部分及訴請陳榮桂之繼承人即丙○○○、丁○○、庚○○
    、己○○應給付17萬5770元；訴請劉瑞山之繼承人即寅○○
    、辰○○、卯○○、巳○○、午○○、子○○、丑○○、癸
    ○○應給付29萬3020元；並訴請壬○○、辛○○之被繼承人
    趙李聰應給付28萬4590元及均自最後起狀繕本送達翌日即90
    年10月26日起，至清償日止，按週年利率5%計之利息，均為
    有理由，應予准許。上訴人啟聖公司請求逾上開金額部分則
    為無理由，應予駁回，其假執行之聲請失所附麗，應併予駁
    回。從而，(一)原判決駁回啟聖公司拆屋還地之請求及駁回啟
    聖公司逾上開金額之請求部分，並無不符，啟聖公司上訴求
    予廢棄改判，為無理由，應予駁回；惟(二)原判決命戊○○應
    拆除如附圖編號甲部分房屋並將土地返還部分及判命甲○○
    、戊○○應給付逾上述金額，並為假執行之宣告部分，則尚
    有違誤，甲○○、戊○○此部分之上訴為有理由，應由本院
    廢棄改判。至於甲○○、戊○○上訴請求駁回啟聖公司於上
    揭應准許金額之請求，並無理由，此部分上訴亦應予駁回。
十四、本件事證已明，兩造其餘攻擊防禦方法及提出之證據，經核
    與結果不生影響，爰不逐一論述。
十五、據上論結，本件甲○○、戊○○之上訴為一部有理由一部無
    理由，啟聖公司之上訴為無理由，依民事訴訟法第450條、
    第449條第1項、第79條、第78條、第85條第1項前段， 判決
    如主文。
中　　華　　民　　國　　94　　年　　11　　月　　8 　　日
                  民事第七庭  審判長法　官　鄭三源
　　　　　　　　　　　      　　　　法　官　周美月
　　　　　　　　　　　      　　　　法　官　黃嘉烈
正本係照原本作成。
啟聖公司如不服本判決，應於收受送達後20日內向本院提出上訴
書狀，其未表明上訴理由者，應於提出上訴後20日內向本院補提
理由書狀（均須按他造當事人之人數附繕本）上訴時應提出委任
律師或具有律師資格之人之委任狀；委任有律師資格者，另應附
具律師資格證書及釋明委任人與受任人有民事訴訟法第 466條之
1第1項但書或第2項（詳附註）所定關係之釋明文書影本。
中　　華　　民　　國　　94　　年　　11　　月　　9 　　日
　　　　　　　　　　　　　　　　　　書記官　倪淑芳
附註：
民事訴訟法第四百六十六條之一（第一項、第二項）：
對於第二審判決上訴，上訴人應委任律師為訴訟代理人。但上訴
人或其他法定代理人具有律師資格者，不在此限。
上訴人之配偶、三親等內之血親、二親等內之姻親，或上訴人為
法人、中央或地方機關時，其所屬專任人員具有律師資格並經法
院認為適當者，亦得為第三審訴訟代理人。
